【裁判字號】    94,重上,586
【裁判日期】    950301
【裁判案由】    返還價款
【裁判全文】
臺灣高等法院民事判決                 94年度重上字第586號
上  訴  人  甲○○
訴訟代理人  賴友仁律師
被  上訴人  乙○○
訴訟代理人  廖穎愷律師
上列當事人間請求返還價款事件，上訴人對於中華民國94年10月
7日臺灣臺北地方法院93年度重訴字第825號第一審判決提起上訴
，經本院於95年2月15日言詞辯論終結，判決如下：
    主      文
上訴駁回。
被上訴人於上訴人給付原判決第一項所命給付之同時，應將坐落
台北市○○區○○段一小段六十五地號土地，應有部分壹萬分之
壹佰零壹及其上建物即門牌台北市○○路63 號5樓之房屋所有權
全部移轉登記並交付予上訴人。
第二審訴訟費用由上訴人負擔。
     事實及理由
一、上訴人於本審提出新的防禦方法，主張如法院認被上訴人解
    除系爭買賣契約為合法，則上訴人應返還被上訴人之價金
    738萬元之義務 ，與被上訴人應將系爭房地移轉登記返還上
    訴人之義務有同時履行抗辯，被上訴人則抗辯上訴人於第二
    審程序始提出該項主張，係意圖延滯訴訟，或因重大過失，
    逾時始行提出之攻擊或攻繫防禦方法，有礙訴訟之終結，依
    民事訴訟法第196條、第276條、第447條、第463條規定，應
    予駁回。經查，當事人因契約解除而生之相互義務，於他方
    未為對待給付前，得拒絕自己之給付，此為民法第 261條、
    264條第1項所明定，上訴人於本審所提出之前開防禦方法，
    係行使法律所賦予之權利，如不許其提出，顯失公平，且該
    事項不甚延滯訴訟，依民事訴訟法第447條第 1項笫6款之規
    定，應予准許，合先敘明。
二、被上訴人起訴主張：伊於民國92年11月18日與上訴人簽訂系
    爭契約，並以新台幣 (下同)738萬元向上訴人購買坐落台北
    市○○區○○段 1小段65地號土地，應有部分1萬分之101及
    其上門牌台北市○○路63號 5樓之房屋所有權全部（下稱系
    爭房屋）。嗣自93年初以來連續下雨，伊於同年 5月間發覺
    系爭房屋天花板滲水，經僱工修繕後，卻未見改善，於同年
    6 月10日更有部分天花板掉落、鋼筋外露現象，經委請大慶
    維土木技師檢測結果，系爭房屋樑、板部分氯離子含量過高
    ，係屬海砂屋，經原審另委請台北市土木技師公會於94年 1
    月19日實地採樣檢測結果亦同，可見海砂對系爭房屋結構及
    安全性，已造成重大影響，並有減少一般建築物所應具有之
    通常效用之瑕疵存在，上訴人依法應負瑕疵擔保責任，伊依
    民法第359條解除系爭契約，請求上訴人返還738萬元價金，
    以及依民法第360條及第227條，請求上訴人賠償系爭房屋裝
    潢費用235,550元、燈具4,784元、裝設瓦斯爐與抽油煙機 1
    萬元、代書費用23,032元、 僱工修補漏水5,000元及檢測報
    告費用6,000元，合計284,366元等情。並聲明：(一)上訴人
    應給付被上訴人7,664,366元 ，並自起訴狀繕本送達翌日起
    至清償日止，按年息5%計算之利息。(二)願供擔保聲請宣告
    假執行。
三、上訴人則以：系爭房屋屋齡業已18年，油漆剝落或漏水概屬
    平常，伊並未聽聞鄰居提及海砂屋問題，故不知系爭房屋係
    海砂屋，故並未在系爭契約為此保證；再者被上訴人所委請
    訴外人莊立勛實地看屋，伊也據實告知漏水情形，故雙方約
    明以現狀交屋，伊從未對海砂屋進行保證，即便日後檢測出
    海砂屋情形，亦非可歸責伊之事由，自無賠償之責。又台北
    市土木技師工會鑑定報告，並未考慮屋齡老舊，其認定系爭
    房屋混凝土抗壓強度不足，不足採信。縱認本件被上訴人解
    除契約為合法，則上訴人主張同時履行抗辯，應於被上訴人
    將系爭房屋過戶返還上訴人，同時上訴人始返還價款738 萬
    元等語，資為抗辯。並聲明：(一)被上訴人之訴及假執行之
    聲請均駁回。(二)如受不利判決，願供擔保請宣告免為假執
    行。
四、原審判決上訴人應給付被上訴人738萬元，及自民國93年7月
    31日起至清償日止按年息百分之五計算之利息，駁回被上訴
    人其餘之訴。被上訴人就其被駁回部分，未聲明不服，已告
    確定。上訴人就其敗訴部分，聲明不服，求為廢棄原判決不
    利於己部分，並判決駁回被上訴人在第一審之訴；被上訴人
    則聲明求為駁回上訴。
五、被上訴人於92年11月18日與上訴人簽訂系爭契約，以738 萬
    元向上訴人購買系爭房屋及其坐落土地，嗣被上訴人以系爭
    房屋係屬海砂屋為由，寄發律師函主張解除系爭契約等情，
    為上訴人所不爭，並有系爭契約、建物登記謄本及律師函在
    卷可稽（見原審卷第6頁至第17頁），堪信為真實。
六、查被上訴人主張買受系爭房屋後，發現天花板滲水，經僱工
    修繕後，未見改善，並有部分天花板掉落、鋼筋外露情形，
    經委請大慶維土木技師檢測認定系爭房屋樑、板部分氯離子
    含量過高，係屬海砂屋，主張解除系爭契約並請求返還價金
    及損害賠償，為上訴人所否認，並以上開情詞置辯。則本件
    本審應審究之爭點厥為：系爭房屋是否有被上訴人所稱之瑕
    疵？被上訴人得否解除系爭契約並請求上訴人返還買賣價金
    ？（被上訴人另依民法第360條及第227條不完全給付法則請
    求上訴人賠償284,366元部分 ，業經原審駁回其請求，被上
    訴人未聲明不服，此部分已確定，該部分無庸贅述）。茲論
    述如后：
(一)、按物之出賣人對於買受人，應擔保其物依民法第 373條之
      規定危險移轉於買受人時，無滅失或減少其價值之瑕疵，
      亦無滅失或減少其通常效用，或契約預定效用之瑕疵；買
      賣因物有瑕疵，而出賣人應負擔保之責者，買受人得解除
      其契約，或請求減少其價金，但依情形，解除契約顯失公
      平者，買受人僅得請求減少價金，同法第354條第1項前段
      、第359條分別定有明文。經查：
    1.本件被上訴人主張其向上訴人所購買之系爭建物，係為每
      立方米混凝土中水溶性氯離子含量大於 CNS標準之海砂屋
      。按所謂海砂屋僅係為一般俗稱，主要成因係因混凝土中
      含有過量氯離子，或再加上混凝土品質不良，施工不當所
      造成之鋼筋腐蝕。又依據中央標準局所通過之 CNS3090新
      拌預拌的混凝土中有水溶性氯離子最大容許值之規定係在
      一般環境下，鋼筋混凝土結構之氯離子每一立方米混凝土
      中不得超過0.3公斤。
    2.被上訴人主張系爭房屋前經其自行委請大慶維土木技師事
      務所檢測結果認定混凝土氯離子含量超過CNS1240及CNS30
      90規範水溶性氯離子標準等情，有該所氯離子含量檢測報
      告在卷可參（見原審卷第14頁），嗣於原審審理時經兩造
      同意另委請台北市土木技師公會實地鑽心取樣，鑑定結果
      ：鋼筋混凝土於樑、柱、板構件之抗壓強度，最低應為21
      0k gf/c㎡，但現場取樣3個鑽心試體之試驗結果，抗壓強
      度則分別僅有198kgf/c㎡、135k gf/c㎡及121kgf/c㎡，3
      個試體平均抗壓強度僅約為72% ，小於0.85fc，均不符合
      結構混凝土設計規範規定。系爭房屋結構混凝土之氯離子
      含量，分別為1.18、1.72及1.32，超出國家標準容許值之
      0. 3甚多，係俗稱之海砂屋。系爭房屋結構系統之混凝土
      抗壓強度均不符合規範之規定，硬固混凝土之氯離子含量
      過高（俗稱海砂屋），樓板鋼筋銹蝕嚴重，保護層混凝土
      剝落，因此，鑑定標的房屋應有安全顧慮等情，此有該公
      會94年2月5日北土技字第 9430176號鑑定報告書在卷可稽
      （見外放證物）及系爭房屋樓板鋼筋銹蝕裸露相片可參（
      見原審卷第88頁至第97頁），足見系爭房屋係屬一般俗稱
      之海砂屋，至為明灼。雖台北市土木技師公會鑑定報告第
      4頁載明在4樓取樣云云，此與後附系爭房屋 5樓現場取樣
      相片不同，顯係誤繕所致，自不影響鑑定結果正確性。再
      者，系爭房屋於75年建造完成至本件92年買賣，屋齡不過
      17年，係在法定房屋使用年限內，且依上開鑑定報告檢測
      結果係因混凝土抗壓強度不足及氯離子含量過高，足見該
      等瑕疵肇因於混凝土使用含氯離子過高砂石所致，並非因
      使用年限之故，則上訴人執此質疑台北市土木技師鑑定報
      告違誤云云，自不足採信。
    3.按鋼筋水泥中如因氯離子含量過高，逐年腐蝕必導致建物
      結構安全堪虞，且牆壁泥塊剝落，除修繕成本高昂，每年
      又須因泥塊剝落而反覆重新粉刷，費時費力，依社會一般
      交易通念，如為買受人事前知悉，當不可能願意購買，而
      買受人於不知情之情形下買受，亦甚難再賣出，該建物之
      瑕疵情形顯足以嚴重減少使用、交易價值。是被上訴人向
      上訴人主張解除系爭買賣契約，請求返還價金及賠償損害
      ，當無不合，亦甚符衡平。
    4.上訴人雖辯稱本件不動產交易係以現況交屋方式為之，故
      除非系爭房屋有特殊瑕疵且無法從房屋現況得知外，出賣
      人並無瑕疵擔保責任云云。按買受人於契約成立時，知其
      物有前條第 1項所稱之瑕疵者，出賣人不負擔保之責。又
      按買受人應按物之性質，依通常程序從速檢查其所受領之
      物。如發見有應由出賣人負擔保責任之瑕疵時，應即通知
      出賣人。買受人怠於為前項之通知者，除依通常之檢查不
      能發見之瑕疵外，視為承認其所受領之物。不能即知之瑕
      疵，至日後發見者，應即通知出賣人，怠於為通知者，視
      為承認其所受領之物，民法第355條第 1項、第356條固分
      別定有明文。經查系爭房屋是否屬混凝土中水溶性氯離子
      含量大於 CNS標準之海砂屋，如非經過採樣鑑定過程，並
      無法明確得知。即便一般海砂屋會因水溶性氯離子含量偏
      高，致天花板可能有混凝土保護層鼓起或水泥剝落、鋼筋
      鏽蝕之外觀，亦可能在屋主出賣前經過整修或因系爭房屋
      原有之裝潢設備，而使買受人無法於購屋時，一望即知。
      而被上訴人於93年 6月間得知系爭房屋之瑕疵時，旋即委
      由律師致函通知上訴人，此有康聯法律事務所（93）康詮
      律字第 629號函在卷足憑（見原審卷第15頁），自堪認被
      上訴人於日後發現系爭房屋瑕疵時，即通知上訴人，並無
      前述所謂怠於通知之情事，依前開條文之規定，被上訴人
      非不能主張物之瑕疵擔保請求權。
    5.綜上，上訴人所出售之系爭房屋經專業機構檢測既屬海砂
      屋，依通常交易觀念，系爭房屋顯有未具備其通常效用及
      減少其價值之瑕疵，而該等瑕疵非經檢測無從以目視得知
      ，自不得以被上訴人締約前曾觀看系爭房屋或雙方約定以
      現狀交屋等情，逕而解免上訴人所負瑕疵擔保責任，上訴
      人依民法第 354條規定，自應負系爭房屋之瑕疵擔保責任
      ，則被上訴人本於同法第 359條規定解除系爭契約，請求
      上訴人返還738萬 元買賣價金及自起訴狀繕本送達翌日起
      至清償日止之法定遲延利息，自屬有據。
七、綜上所述，被上訴人本於民法第 359條之規定，主張解除系
    爭契約，並請求上訴人返還738萬 元及自起訴狀繕本送達翌
    日（即93年 7月31日，見原審卷第21頁）起至清償日止，按
    年息5%計算利息部分，為有理由，應予准許。原審就此部分
    為被上訴人勝訴之判決，並依兩造之聲請，分別酌定相當金
    額宣告准、免假執行，核無不合，上訴論旨指摘原判決不當
    ，求予廢棄改判，為無理由，應駁回上訴。末查，因契約互
    負債務者，於他方未為對待給付前，得拒絕自己之給付。為
    民法第264條第1項前段所明定，又當事人因契約解除而生之
    相互義務，準用第264條之規定，復為同法第261條所明定。
    本件系爭買賣契約既經被上訴人合法解除，依民法第 259條
    之規定，當事人雙方互負恢復原狀之義務，上訴人應負返還
    358萬元及法定利息之義務 ，被上訴人則負有將系爭房屋及
    土地返還上訴人之義務，依前揭說明，兩造互負之上開債務
    ，於他方當事人未為對待給付者，得拒絕自己之給付，本件
    上訴人既於本審行使其同時履行抗辯權，爰併於主文第 2項
    諭知兩造所負義務應同時履行之，以符公平。
八、本件事證已臻明確，兩造其餘攻擊防禦方法，於本判決結果
    不生影響，爰不一一論述，併此敘明。
九、據上論結，本件上訴為無理由，依法判決如主文。
中    華    民    國    95    年    3     月    1     日
                  民事第十二庭審判長法  官  張宗權
                                    法  官  陳忠行
                                    法  官  陳永昌
正本係照原本作成。
如不服本判決，應於收受送達後20日內向本院提出上訴書狀，其
未表明上訴理由者，應於提出上訴後20日內向本院補提理由書狀
（均須按他造當事人之人數附繕本）上訴時應提出委任律師或具
有律師資格之人之委任狀；委任有律師資格者，另應附具律師資
格證書及釋明委任人與受任人有民事訴訟法第466條之一第一項
但書或第二項（詳附註）所定關係之釋明文書影本。
中    華    民    國    95    年    3     月    2     日
                                    書記官  劉美垣
附註：
民事訴訟法第四百六十六條之一（第一項、第二項）：
對於第二審判決上訴，上訴人應委任律師為訴訟代理人。但上訴
人或其他法定代理人具有律師資格者，不在此限。
上訴人之配偶、三親等內之血親、二親等內之姻親，或上訴人為
法人、中央或地方機關時，其所屬專任人員具有律師資格並經法
院認為適當者，亦得為第三審訴訟代理人。


司法院資訊處製作；財團法人民間司法改革基金會備份。
